ACORDAO-COMPLETO-2371965

ACÓRDÃO 10632/2019 ATA 38/2019 - SEGUNDA CÂMARA

VISTA, relatada e discutida esta representação acerca de possíveis irregularidades na aplicação de recursos provenientes de precatórios relativos ao Fundo de Manutenção e Desenvolvimento do Ensino Fundamental e de Valorização do Magistério (Fundef) reconhecidos judicialmente e em favor do Município de São Luís do Quitunde/AL.
ACORDAM os ministros do Tribunal de Contas da União, reunidos em sessão da 2ª Câmara, com fundamento nos artigos 169, inciso III, 235 e 237 do Regimento Interno/TCU, e ante as razões expostas pela relatora, em:
9.1. conhecer da representação e considerá-la parcialmente procedente;
9.2. acolher as razões de justificativa apresentadas por Fernanda Maria Silva Cavalcanti de Oliveira, prefeita municipal, e Cícero Alberto Ferreira Silva, secretário de Educação;
9.3. dar ciência ao Município de São Luís do Quitunde/AL de que os recursos oriundos dos precatórios do Fundef, além de não estarem submetidos à subvinculação do art. 22 da Lei 11.494/2007, não poderão ser utilizados para pagamento de passivos trabalhistas e previdenciários, de remunerações ordinárias ou outras denominações de mesma natureza ou decorrentes destas, pois violam o entendimento firmado no Acórdão 2866/2018-TCU-Plenário;
9.4. dar ciência desta deliberação à representante e ao Município de São Luís do Quitunde/AL;
9.5. arquivar o processo.

Representação acerca de possíveis irregularidades na aplicação de recursos de complementação federal provenientes de precatórios do Fundo de Manutenção e Desenvolvimento do Ensino Fundamental e Valorização do Magistério (Fundef), reconhecidos judicialmente, por terem abrangido despesas distintas das consideradas de manutenção e desenvolvimento do ensino para a educação básica pública.

Segunda Câmara

Município de São Luís do Quitunde/AL.

3. Representante: Procuradoria da República no Estado de Alagoas.
3.1. Interessados: Cícero Alberto Ferreira Silva (CPF XXX.519.664-XX) e Procuradoria da República no Estado de Alagoas (CNPJ 26.989.715/0007-06).

13.1. Ministros presentes: Raimundo Carreiro (na Presidência) e Ana Arraes (Relatora).
13.2. Ministro-Substituto convocado: André Luís de Carvalho.

ANA ARRAES

Adoto como relatório a instrução elaborada na Secretaria de Controle Externo da Educação - SecexEducação, com cujo encaminhamento se pôs de acordo diretor da subunidade, por delegação de competência do dirigente da unidade (peças 26-27) :
“INTRODUÇÃO	
1.	Cuidam os autos de documentação encaminhada pela Sra. Niedja Gorete de Almeida Rocha Kaspary (Ofício 523/GNK/PRAL/2018, peça 1, p. 1) , da Procuradoria da República do Ministério Público Federal no Estado de Alagoas (PRAL/MPF) e autuada como representação, conforme despacho do Secretário Substituto da Secretaria do TCU no Estado de Alagoas - Sec-AL (peça 2) , tratando de possíveis irregularidades na aplicação de recursos de complementação federal provenientes dos precatórios do Fundo de Manutenção e Desenvolvimento do Ensino Fundamental e Valorização do Magistério (Fundef) , reconhecidos judicialmente, em favor do Município de São Luís do Quitunde-AL.
2.	Em síntese, o expediente encaminhado supõe a ocorrência de irregularidades na aplicação de parcela dos recursos relativos ao precatório judicial número 154255/AL, no período compreendido entre 28/9 e 5/10/2018, em áreas distintas das consideradas manutenção e desenvolvimento do ensino para a educação básica pública, contrariando a previsão do art. 21 da Lei 11.494/2007, do art. 60 do ADCT da CF/1988, do art. 70 da Lei 9.394/1996, bem como em dissonância de decisões emanadas do Tribunal de Contas da União. O montante de recursos questionados é da ordem de R$ 4.773.489,08 (peça 1, p. 2-3) .
HISTÓRICO 
3.	Nos autos do TC Processo 005.506/2017-4, este Tribunal de Contas teve a oportunidade de manifestar-se sobre a utilização de recursos recebidos extraordinariamente por alguns Estados e Municípios, via precatórios judiciais, devido à diferença de valores a menor recebidos por estes entes federativos a título de complementação federal do extinto Fundef. A questão foi suscitada no âmbito de representação contra irregularidades no pagamento de honorários advocatícios, custeados com recursos desses precatórios.
4.	Por meio do Acórdão 1824/2017-TCU-Plenário, o Tribunal decidiu que tais recursos possuem destinação vinculada a despesas relacionadas à manutenção e ao desenvolvimento da educação básica, nos termos do art. 21 da Lei 11.494/2007, e do art. 60, ADCT, da Constituição Federal (CF/88) .
5.	Posteriormente, em sede de Embargos de Declaração, especificamente para sanear omissão na decisão supracitada, o TCU proferiu o Acórdão 1962/2017-TCU-Plenário, no qual considerou que a natureza extraordinária dos recursos advindos da complementação da União, via judicial, afastaria a subvinculação estabelecida pelo art. 22 da Lei 11.494/2007.
6.	Mesmo em face da adoção de entendimentos divergentes por parte de outros órgãos e entidades de fiscalização envolvidos, o Acórdão 1518/2018-TCU-Plenário, e com base no que consigna o art. 26 da Lei 11.494/2007, estabelece que os precatórios de complementação do Fundef são recursos federais, atraindo a competência constitucional do TCU, embora haja competência concorrente dos demais tribunais de contas.
7.	No âmbito do TC Processo 020.079/2018-4, em 27/6/2018, o Ministro Relator Walton Alencar Rodrigues, quanto à subvinculação prevista no art. 22 da Lei 11.494/2007, determinou cautelarmente, nos termos do artigo 276, caput, do Regimento Interno/ TCU, que os Estados e Municípios beneficiários de precatórios provenientes da diferença de cálculo da complementação devida pela União, no âmbito do Fundef, que se abstivessem de usá-los para o pagamento de profissionais do magistério ou a quaisquer outros servidores públicos, a qualquer título, até que haja decisão definitiva acerca da matéria.
8.	Dessa forma, por ocasião da decisão de mérito no referido processo (Acórdão 2688/2018-TCU-Plenário, de 5/12/2018) , o TCU ratificou o entendimento, afirmando que tais recursos não estariam submetidos à subvinculação de 60% prevista no art. 22 da Lei 11.494/2007 e acrescentando que também não seriam possíveis o pagamento de rateios, abonos indenizatórios, passivos trabalhistas ou previdenciários, remunerações ordinárias, ou de outras denominações de semelhante natureza aos profissionais de educação.
9.	 Em 17/9/2018, o Município de São Luiz do Quitunde, então representado pela gestora municipal, a Sra. Fernanda Maria Silva Cavalcanti de Oliveira, firma Termo de Ajustamento de Conduta – TAC, com o Ministério Público Federal no Estado de Alagoas, este representado por sua procuradora, a Sra. Niedja Gorete de Almeida Rocha Kaspary (representante) , obrigando-se a aplicar a integralidade dos valores dos precatórios de complementação federal na destinação prevista no art. 21 da Lei 11.494/2007 e no art. 60 do ADCT da CF/88, ou seja, exclusivamente em ações consideradas como de manutenção e desenvolvimento do ensino para a educação básica pública e de valorização do magistério, conforme disposto no art. 70 da Lei 9394/1996.
10.	A representante aduziu aos autos elementos supostamente comprobatórios da ocorrência de irregularidades, quais sejam: ofício de solicitação de esclarecimentos à gestão municipal (peça 1, p. 2-3) ; ofício do Ministério Público Estadual de Alagoas comunicando as irregularidades (peça 1, p. 4-5 e p. 12-13) ; extratos bancários da conta 31.929-5 PREC FUNDEF 154255-AL (peça 1, p. 6-9 e p. 14-17) ; resposta da gestão municipal ao pedido de informações (peça 1, p. 10-11) ; e documentos relativos às despesas executadas, encaminhados pela gestão municipal (peça 1, p. 18-273) .
11.	Em despacho constante da peça 8, datado de 5/4/2019, e a partir do que o MPF trouxera aos autos, a Exma. Relatora, Ministra Ana Arraes, conheceu da presente representação e, acolhendo a análise realizada pela unidade instrutiva, Sec-AL (peça 5) : 
11.1.	 considerou legítimas as despesas relativas à reforma de escola municipal, no valor de R$ 52.736,11; à aquisição de uniformes escolares, no valor de R$ 38.215,50; e à locação de veículos para transporte escolar, no valor de R$ 227.284,07;
11.2.	 determinou a audiência dos responsáveis, a Sra. Fernanda Maria Silva Cavalcanti, Prefeita do município de São Luís do Quitunde-AL e o Sr. Cícero Alberto Ferreira Silva, Secretário Municipal de Educação, pela utilização dos valores relativos ao precatório judicial número 154255/AL em áreas distintas da manutenção e desenvolvimento do ensino para a educação básica pública, em desconformidade com o que preveem os arts. 21 da Lei 11.494/2007, 60 do ADCT da CF/1988 e 70 da Lei 9.394/1996 e pelo pagamento de pessoal do magistério em desacordo com as decisões orientativas deste Tribunal, questionando o valor de R$ 3.967.301,22 dos pagamentos efetuados pela municipalidade.
12.	A Sra. Fernanda Maria Silva Cavalcanti e o Sr. Cícero Alberto Ferreira Silva tomaram ciência, respectivamente, dos expedientes que lhes foram encaminhados (Ofícios 166/2019-TCU-SecexEducação, de 23/4/2019, à peça 9, e 401/2019-TCU-SecexEducação, de 17/5/2019, à peça 17, respectivamente) , conforme peças 15 (8/5/2019) e 22 (30/5/2019) .
13.	Os responsáveis formalizaram nos autos, como seus procuradores, advogados do mesmo escritório de advocacia, por intermédio dos Srs. Francisco Dâmaso Amorim Dantas (OAB/AL 10.450) e Rodrigo Delgado da Silva (OAB/AL 11.152) , conforme peças 14 e 25.
14.	As razões de justificativas dos responsáveis, repostas aos ofícios supracitados (item 13) , foram protocoladas em 24/5/2019 (peça 18, referente à resposta da Gestora Municipal) e em 13/6/2019 (peça 23, relativa à resposta do Secretário Municipal de Educação) . 
EXAME DE ADMISSIBILIDADE
15.	Apesar de a seção ‘Exame de Admissibilidade’ já ter sido apresentada à Exma. Ministra Relatora, por ocasião da instrução preliminar, submete-se, pois, agora, à análise do colegiado responsável, para apreciação de sua admissibilidade. 
16.	Conforme disposto no art. 237, inciso I, do Regimento Interno do TCU, o Ministério Público Federal possui legitimidade para representar irregularidades ou ilegalidades perante o Tribunal de Contas da União.
17.	Quanto à matéria relativa à presente representação, observa-se ser de competência do Tribunal, tendo em vista que os precatórios do Fundef, os quais se referem a demanda judicial em decorrência de pagamentos a menor de complementação da União ao referido fundo, no período de 1998 a 2006, envolve recursos de origem federal.
18.	A representação se refere a responsáveis sujeitos à jurisdição do TCU (Prefeita e Secretário Municipal de Educação de São Luís do Quitunde/AL, responsáveis pela gestão dos recursos dos precatórios do Fundef, objeto da análise neste processo) . 
19.	 O texto da representação está redigido em linguagem clara e objetiva e a representação contém nome legível, qualificação e endereço do representante (peça 1, p. 1) , bem como se encontra acompanhada dos indícios concernentes às irregularidades apontadas (peça 1, p. 2-273) .
20.	Dessa forma, a representação deve ser conhecida, para fins de análise acerca de sua procedência, com fundamento no art. 237, inciso I, c/c art. 235 do Regimento Interno do TCU.
EXAME TÉCNICO
21.	Em cumprimento ao Despacho da Exma. Ministra-Relatora Ana Arraes (peça 8) , foi promovida a audiência da Sra. Fernanda Maria Silva Cavalcanti, Prefeita do Município de São Luís de Quitunde-AL, e do Sr. Cícero Alberto Ferreira Silva, Secretário de Educação do Município de São Luís do Quitunde-AL, por meio dos Ofícios 166 e 401/2019 – TCU/SecexEducação (peças 9 e 17) , datados de 23/4/2019 e 17/5/2019, respectivamente.
22.	A Sra. Fernanda Maria Silva Cavalcanti tomou ciência do Ofício 166/2019 – TCU/SecexEducação em 8/5/2019, conforme consta da peça 15, tendo apresentado, intempestivamente, suas razões de justificativas no dia 24/5/2019, peça 18-19. Embora pelo Regimento Interno do TCU o último dia do prazo tenha sido 23/5/2019, consoante os princípios da busca pela verdade material e do formalismo moderado, aplicáveis no âmbito desta Corte de Contas, sugere-se acatar as razões de justificativa apresentadas pela gestora.
23.	Já o Sr. Cícero Alberto Ferreira Silva tomou conhecimento do Ofício 401/2019 – TCU/SecexEducação em 30/5/2019, conforme peça 22, tendo apresentado, tempestivamente, suas razões de justificativa, de acordo com documentos constante das peças 23 e 24.
24.	A documentação encaminhada pela Procuradoria da República no Estado do Alagoas por intermédio da representante, a Sra. Niedja Gorete de Almeida Rocha Kaspary, constitui-se de: ofício de solicitação de esclarecimentos à gestão municipal (peça 1, p. 2-3) ; ofício do Ministério Público Estadual de Alagoas comunicando as irregularidades (peça 1, p. 4-5 e p. 12-13) ; extratos bancários da conta 31.929-5 PREC FUNDEF 154255-AL (peça 1, p. 6-9 e p. 14-17) ; resposta da gestão municipal ao pedido de informações (peça 1, p. 10-11) ; e documentos relativos às despesas executadas, encaminhados pela gestão municipal (peça 1, p. 18-273) .
25.	De acordo com o Ofício MP/SLQ – 172/2018, de 9/10/2018 (peça 1, p. 4-5) , firmado pelo Sr. Jorge Luiz Bezerra da Silva, Promotor de Justiça de São Luís de Quitunde, foi solicitado que a Procuradoria da República no Estado de Alagoas apreciasse os extratos bancários da conta 31.929-5 PREC FUNDEF PRC 154255-AL em face de decisão cautelar exarada singularmente pelo Exmo. Ministro Walton Alencar Rodrigues, principalmente no que diz respeito ao pagamento de salários com esses recursos, o que seria contrário à orientação dessa Corte de Contas.
26.	Desse modo, a Sra. Niedja Gorete de Almeida Rocha Kaspary encaminha, em 19/10/2018, o Ofício 469/GNK/PRAL/2018 à gestora Municipal, Fernanda Maria Silva Cavalcante de Oliveira, reportando-se ao TAC firmado pela municipalidade e cobrando esclarecimentos acerca das movimentações levadas a efeito na conta dos precatórios do Fundef no período de 28/9/2018 a 5/10/2018. 
27.	A partir da documentação encaminhada pela gestão do Município de São Luís do Quitunde, constatou-se que houve pagamento por parte da gestão municipal das seguintes despesas: contribuições previdenciárias, cotas patronal e relativas a retenção de contribuição de servidores (peça 1, p. 18-70) ; despesas de remuneração de pessoal do magistério, folha de pagamento (peça 1, p. 71-184) ; repasses atrasados de contribuições previdenciárias e imposto de renda retido de servidores (peça 1, p. 185-193) ; reforma de escola municipal (peça 1, p. 194-226) ; aquisição de uniformes escolares (peça 1, p. 227-240) ; e locação de veículos para transporte escolar (peça 1, p. 241-273) . Assim, foram identificados indícios de irregularidades nos pagamentos realizados com recursos da conta 31.929-5 PREC FUNDEF 154255-AL.
28.	O dispositivo contido no art. 2º da Lei 9.424/1996 (Fundef) , já revogado, determinava que os recursos do Fundo deveriam ser aplicados na manutenção e desenvolvimento do ensino fundamental público e na valorização de seu magistério.
29.	Já o art. 21 da Lei 11.494/2007 (Fundeb) , seu substituto, estabelece que os recursos dos Fundos devem ser utilizados em ações consideradas como de manutenção e desenvolvimento do ensino para a educação básica pública, conforme disposto no art. 70 da LDB.
30.	Por sua vez, o art. 70 da LDB estipula quais as despesas são consideradas como de manutenção e desenvolvimento do ensino, nos seguintes termos:
Art. 70. Considerar-se-ão como de manutenção e desenvolvimento do ensino as despesas realizadas com vistas à consecução dos objetivos básicos das instituições educacionais de todos os níveis, compreendendo as que se destinam a:
I - remuneração e aperfeiçoamento do pessoal docente e demais profissionais da educação;
II - aquisição, manutenção, construção e conservação de instalações e equipamentos necessários ao ensino;
III – uso e manutenção de bens e serviços vinculados ao ensino;
IV - levantamentos estatísticos, estudos e pesquisas visando precipuamente ao aprimoramento da qualidade e à expansão do ensino;
V - realização de atividades-meio necessárias ao funcionamento dos sistemas de ensino;
VI - concessão de bolsas de estudo a alunos de escolas públicas e privadas;
VII - amortização e custeio de operações de crédito destinadas a atender ao disposto nos incisos deste artigo;
VIII - aquisição de material didático-escolar e manutenção de programas de transporte escolar.
31.	Para despesas com locação de veículos para transporte escolar (R$ 227.284,07) , com a aquisição de uniformes escolares para comunidade de baixa renda do município (R$ 38.215,50) e com reforma de escola da rede municipal de ensino (R$ 52.736,11) , foram encaminhados, para fins de comprovação de regularidade e posterior pagamento, desde a solicitação para a realização do objeto (realizada pelo Secretário de Educação Municipal) , passando por sua autorização, relatório de execução do objeto, documentos comprobatórios de habilitação da empresa, parecer e análise físico-financeira municipal, parecer Conclusivo da Controladoria Geral do Município de São Luís de Quitunde (sugerindo o pagamento do contratado pela execução do objeto) , comprovantes de pagamento da empresa, dentre outros (peça 1, p. 194-273) .
32.	 Essas despesas, que totalizaram R$ 318.235,68, foram consideradas despesas com a manutenção e desenvolvimento do ensino, nos termos da legislação aplicável (art. 70, inciso II e VIII, da Lei 9.394/1996) , conforme despacho proferido pela Exma. Ministra Relatora Ana Arraes, à peça 8.
33.	Já com relação às demais despesas, foram identificados indícios de irregularidades nos pagamentos realizados para: a) remuneração de pessoal; b) contribuições sociais (contribuições previdenciárias para o Regime Próprio de Previdência Municipal, cotas patronal e do servidor) ; e c) retenções relativas a imposto sobre a renda e contribuições previdenciárias sobre a folha de pagamentos. Tal descritivo de transações foi resumido nas tabelas abaixo, elaboradas a partir da movimentação financeira contida nos extratos bancários da conta detentora de valores dos precatórios de complementação do Fundef ao Município de São Luís do Quitunde:
	Tabela 1: Pagamentos relativos a remuneração de pessoal – São Luís do Quitunde/AL

	Data
	Valor (R$) 
	Peça processual e página

	1/10/2018
	142.937,98
	peça 1, p. 76

	1/10/2018
	132.014,61
	peça 1, p. 79

	1/10/2018
	374,00
	peça 1, p. 80

	3/10/2018
	1.030,40
	peça 1, p. 83

	3/10/2018
	1.562,78
	peça 1, p. 85

	3/10/2018
	1.030,40
	peça 1, p. 87

	9/10/2018
	927,36
	peça 1, p. 89

	11/10/2018
	1.382,02
	peça 1, p. 91

	4/10/2018
	3.380,80
	peça 1, p. 95

	1/10/2018
	35.237,65
	peça 1, p. 96

	1/10/2018
	57,80
	peça 1, p. 97

	1/10/2018
	182.439,81
	peça 1, p. 100

	1/10/2018
	707,20
	peça 1, p. 101

	3/10/2018
	877,68
	peça 1, p. 104

	4/10/2018
	877,68
	peça 1, p. 106

	1/10/2018
	844.263,81
	peça 1, p. 110

	1/10/2018
	982,60
	peça 1, p. 111

	1/10/2018
	288.222,86
	peça 1, p. 114

	1/10/2018
	843,20
	peça 1, p. 115

	2/10/2018
	700,60
	peça 1, p. 118

	4/10/2018
	3.380,80
	peça 1, p. 122

	1/10/2018
	35.237,65
	peça 1, p. 124

	1/10/2018
	57,80
	peça 1, p. 125

	4/10/2018
	877,68
	peça 1, p. 128

	4/10/2018
	877,68
	peça 1, p. 130

	3/10/2018
	877,68
	peça 1, p. 132

	3/10/2018
	877,68
	peça 1, p. 134

	3/10/2018
	877,68
	peça 1, p. 136

	3/10/2018
	877,68
	peça 1, p. 138

	3/10/2018
	877,68
	peça 1, p. 140

	3/10/2018
	1.044,29
	peça 1, p. 142

	5/10/2018
	360,00
	peça 1, p. 143

	4/10/20018
	1.404,29
	peça 1, p. 145

	3/10/2018
	877,68
	peça 1, p. 147

	4/10/2018
	877,68
	peça 1, p. 149

	4/10/2018
	877,68
	peça 1, p. 151

	2/10/2018
	877,68
	peça 1, p. 153

	3/10/2018
	877,68
	peça 1, p. 155

	4/10/2018
	877,68
	peça 1, p. 157

	9/10/2018
	877,68
	peça 1, p. 159

	10/10/2018
	1.736,28
	peça 1, p. 161

	1/10/2018
	134.081,46
	peça 1, p. 167

	1/10/2018
	717,40
	peça 1, p. 168

	4/10/2018
	463,68
	peça 1, p. 171

	4/10/2018
	1.030,40
	peça 1, p. 173

	3/10/2018
	1.030,40
	peça 1, p. 175

	3/10/2018
	1.133,44
	peça 1, p. 177

	1/10/2018
	717,40
	peça 1, p. 183

	1/10/2018
	186.430,68
	peça 1, p. 184

	Total
	2.020.964,73
	-

	Tabela 2: Pagamentos relativos ao Regime Próprio de Previdência do Município de São Luís do Quitunde/AL

	Data
	Valor (R$) 
	peça processual e página

	1/10/2018
	261.984,24
	peça 1, p. 23

	28/9/2018
	120.000,00
	peça 1, p. 25

	1/10/2018
	81.968,72
	peça 1, p. 26

	1/10/2018
	133,13
	peça 1, p. 28

	1/10/2018
	203,09
	peça 1, p. 30

	1/10/2018
	201.962,22
	peça 1, p. 34

	1/10/2018
	114.514,69
	peça 1, p. 43

	1/10/2018
	36.779,83
	peça 1, p. 51

	1/10/2018
	62.551,50
	peça 1, p. 54

	1/10/2018
	133,13
	peça 1, p. 57

	1/10/2018
	114.518,39
	peça 1, p. 59

	1/10/2018
	203,09
	peça 1, p. 62

	1/10/2018
	71.195,79
	peça 1, p. 64

	1/10/2018
	100.946,42
	peça 1, p. 66

	1/10/2018
	36.867,43
	peça 1, p. 68

	1/10/2018
	62.769,42
	peça 1, p. 70

	Total
	1.266.731,09
	-

	Tabela 3: Contribuições sociais e imposto de renda sobre folha de pessoal (atrasados) – São Luís do Quitunde/AL

	Data
	Valor (R$) 
	peça processual e página

	1/10/2018
	31.199,94
	peça 1, p. 190

	1/10/2018
	106.595,17
	peça 1, p. 189

	1/10/2018
	47.810,29
	peça 1, p. 191

	1/10/2018
	110.000,00
	peça 1, p. 193

	1/10/2018
	384.000,00
	peça 1, p. 192

	Total
	679.605,40
	-

34.	O art. 22 da Lei 11.494/2007 estabelece que ‘Pelo menos 60% (sessenta por cento) dos recursos anuais totais dos Fundos serão destinados ao pagamento da remuneração dos profissionais do magistério da educação básica em efetivo exercício na rede pública.’ (grifo meu) . Entretanto, vale ressaltar que em sede de Embargos de Declaração contra a Decisão exarada pelo Acórdão 1824/2017-TCU-Plenário, o TCU proferiu o Acórdão 1967/2017 (os quais constam expressamente do TAC assinado pela Prefeita) , esclarecendo aos interessados que ‘9.2.1.2 a natureza extraordinária dos Recursos advindos da complementação da União obtida pela via judicial afasta a subvinculação estabelecida no art. 22 da Lei 11.494/2007’. (grifos inseridos) .
35.	Decorrente dessa análise, em instrução preliminar (peça 5, p. 10) , fora proposto que os responsáveis se manifestassem quanto a essas supostas irregularidades, ocorridas entre 28/9 a 11/10/2018, custeadas com recursos de precatórios do Fundef, cujo volume de recursos alcança o montante de R$ 3.967.301,22, sendo tal encaminhamento acolhido por despacho da Ministra Relatora (peça 8, p. 3) .
36.	 Inicialmente, cumpre destacar que além de terem contratado os mesmos representantes, as razões de justificativas apresentadas por ambos os responsáveis, com o intuito de afastar a caracterização das irregularidades apontadas e atribuídas à municipalidade, possuem, integralmente, o mesmo conteúdo, em todos os aspectos relevantes.
37.	Inicialmente, os responsáveis informam que os repasses a menor realizados pela União trouxe prejuízos ao ensino público municipal e que, em função disso, o Município necessitou aportar recursos próprios na área educacional.
38.	Ainda afirmam que os precatórios judiciais ora em tela são oriundos de recursos pertencentes ao antigo Fundef e que por isso teriam natureza indenizatória, não lhes sendo aplicáveis os dispositivos estabelecidos na Lei 11.494/2007, que regulamenta o Fundeb, já que os valores nem mesmo seriam oriundos deste fundo.
39.	Por fim, alegam que todos os dispêndios realizados pela Prefeitura de São Luís de Quitunde-AL, custeados com recursos oriundos do precatório judicial 154255-AL (referente a valores reconhecidos judicialmente de complementação federal, no âmbito do extinto Fundef, repassados a menor entre os anos 1998 e 2006) , foram realizados com profundo respeito aos ditames estabelecidos pelo TAC firmado com o MPF-AL (peça 20) , no qual a municipalidade se compromete a destinar a integralidade dos recursos à área de educação. Nesse tocante cita trecho do instrumento, que, no art. 3º, § 1º (peça 20, p. 4) assim prevê:
A não incidência da subvinculação do art. 22 da Lei 11.494/2007 não exime o município de utilizar os recursos dos precatórios na valorização do magistério, de forma prospectiva, ou, caso necessário, de forma retroativa, tais como: pagamento da folha normal e ordinária dos profissionais da educação básica em efetivo exercício na rede pública; adimplemento de passivos trabalhistas da educação, reconhecidos em lei ou por decisão judicial transitada em julgado; pagamento de folhas atrasadas dos profissionais efetivos da educação, referentes a períodos de atuação efetiva, bem como dos contratados e comissionados cujo direito tenha sido reconhecido por decisão judicial; adimplemento de encargos sociais da educação, como contribuições previdenciárias, ainda que tenham sido objeto de parcelamento; eis que todas essas finalidades estão insertas no art. 21 da Lei 11494/2007 e no art. 70, 1, da Lei 9.394/1996, bem como os decorrentes de decisão judicial atinente a pagamento de salários dos profissionais de educação. (grifo no original) 
40.	Em decorrência dos fatos aludidos, dos esclarecimentos por prestados e da documentação juntada aos autos, os representantes requerem o arquivamento da presente representação (peça 18, p.5) .
41.	Quanto ao primeiro ponto defendido pelos responsáveis, destaca-se que os mesmos apenas apresentam alegações genéricas, sem qualquer lastro probatório, de que o aporte de recursos da União a menor no período referenciado, de fato, foi a causa de prejuízos ao ensino público municipal. Além disso, destaca-se que o investimento na educação pública, prioritariamente no nível fundamental (art. 11, inciso V, da Lei 9.394/1996 (Lei de Diretrizes e Bases da Educação Nacional - LDB) também é obrigação da municipalidade, não sendo razoável a afirmação trazida aos autos de que ‘ (...) o Município necessitou aportar recursos próprios’ (peça 18, p. 2) .
42.	Também não merece prosperar a afirmação de que, sendo os recursos oriundos do antigo Fundef, não lhes seria aplicável a Lei 11.494/2007 (Lei que regulamenta o Fundeb) . Nesse ponto, os responsáveis apresentam inclusive uma contradição em suas alegações, uma vez que o próprio TAC firmado, juntado aos autos e ao qual dizem estar estritamente vinculados, contém, expressamente, a seguinte redação: ‘Considerando que a  Lei nº 9.424/96 (FUNDEF) encontra-se revogada e que a aplicação dos recursos decorrentes da diferença na complementação da União, na vigência do FUNDEF, deve ser amparada nas regras da Lei do FUNDEB (Lei 11.494/2007) ’ (destaque no original) , em resposta à comunicação recebida pelos responsáveis ao TCU (peça 20, p. 1) .
43.	Já no que diz respeito ao último ponto, de que a municipalidade realizou os gastos em conformidade com o TAC firmado com o MPF, cabe evidenciar alguns pontos relevantes para o entendimento.
44.	O referido TAC foi firmado pela Sra. Fernanda Maria Silva Cavalcanti de Oliveira e pela representante do parquet estadual em 17/7/2018 e não havendo citado a então recente decisão do TCU, em sede de cautelar, nos autos do TC Processo 020.079/2018-4, de 27/6/2018, cujo teor é o que segue:
II)  determinar, cautelarmente, nos termos do art. 276, caput, do Regimento Interno/TCU, aos entes municipais e estaduais beneficiários de precatórios provenientes da diferença no cálculo da complementação devida pela União, no âmbito do Fundef, que se abstenham de utilizar tais recursos no pagamento a profissionais do magistério ou a quaisquer outros servidores públicos, a qualquer título, a exemplo de remuneração, salário, abono ou rateio, até que este Tribunal decida sobre o mérito das questões suscitadas no presente feito;
45.	 Entretanto, o caput da Cláusula 3ª do referido TAC traz a seguinte orientação à municipalidade (peça 24, p. 4) : 
A natureza extraordinária dos recursos advindos da complementação da União obtida via judicial e pagos pelos precatórios referenciados afasta a subvinculação estabelecida no ar. 22 da Lei 11.494/2007, obrigando-se o Município a se abster de efetuar rateio, divisão, repartição, etc. dos valores dos precatórios entre os profissionais da educação básica em efetivo exercício na rede pública, com o escopo de se atingir o patamar mínimo de 60% (sessenta por cento) , mesmo que exista Lei Municipal prevendo o aludido rateio. (grifos no original) .
46.	Apesar de a assinatura do TAC ser posterior à decisão cautelar do TCU, o instrumento firmado pelo MPF não contém expressamente a integralidade da decisão orientativa do tribunal, por meio da qual esta Corte de Contas determina que os entes beneficiários dos precatórios se eximam de utilizar tais recursos para o pagamento de pessoal. Além disso, com o texto presente no parágrafo primeiro da Cláusula 3ª, o parquet acaba restringindo o alcance da decisão do TCU ao prever a possibilidade de realização de despesas dessa natureza, desde que em conformidade com alguma das hipóteses mencionadas (peça 24, p. 4) : 
PARÁGRAFO PRIMEIRO. A não incidência da subvinculação do art. 22 da Lei 11.494/2007 não exime o município de utilizar os recursos dos precatórios na valorização do magistério, de forma prospectiva, ou, caso necessário, de forma retroativa, tais como: pagamento da folha normal e ordinária dos profissionais da educação básica em efetivo exercício na rede pública; adimplemento de passivos trabalhistas da educação, reconhecidos em lei ou por decisão judicial transitada em julgado; pagamento de folhas atrasadas dos profissionais efetivos da educação, referentes a períodos de atuação efetiva, bem como dos contratados e comissionados cujo direito tenha sido reconhecido por decisão judicial; adimplemento de encargos sociais da educação, como contribuições previdenciárias. ainda que tenham sido objeto de parcelamento; eis que todas essas finalidades estão insertas no art. 21 da Lei 11.494/2007 e no art. 70. L da Lei 9.394/19%. Bem como os decorrentes de decisão judicial atinente a pagamento de salários dos profissionais de educação.
47.	Por fim, em decisão definitiva no âmbito do TC Processo 020.079/2018-4, proferida em 5/12/2018, especificamente quanto à matéria da subvinculação prevista no art. 22, caput, da Lei 11.494/2007, in verbis: 
‘Art. 22.  Pelo menos 60% (sessenta por cento) dos recursos anuais totais dos Fundos serão destinados ao pagamento da remuneração dos profissionais do magistério da educação básica em efetivo exercício na rede pública.’, o voto do Exmo. Ministro Walton Alencar Rodrigues trouxe as seguintes interpretações, resumidamente:
a)	 os recursos do Fundeb, incluídos os oriundos da complementação da União, devem ser utilizados em ações consideradas como de manutenção e desenvolvimento do ensino (MDE) para a educação básica pública, conforme os artigos 60 do ADCT, 21 da Lei 11.494/2007 e 2º, da Lei 9.424/1996 (Lei do Fundef, a qual já continha previsão similar) ;
b)	 a natureza extraordinária dos recursos advindos da complementação da União obtida pela via judicial afasta a subvinculação estabelecida no art. 22 da Lei 11.494/2007;
c)	 a impossibilidade de utilização dos recursos do Fundef, decorrentes de precatórios judiciais de complementação federal, para pagamentos de abonos, rateios ou passivos trabalhistas e previdenciários;
d)	 à impossibilidade de utilização dos recursos do Fundef, decorrentes de precatórios judiciais de complementação federal, para pagamento de remuneração ordinária dos profissionais do magistério;
e)	 não estão sujeitos ao limite temporal previsto no art. 21 da Lei 11.494/2007.
48.	Sendo assim, o referido acórdão firmou entendimento, bem como dirimiu dúvidas que ainda pairavam acerca do que não se consideraria como ação de manutenção e desenvolvimento do ensino, para fins de utilização dos recursos de precatórios do Fundef, informando que: 
9.2.1. além de não estarem submetidos à subvinculação de 60%, prevista no artigo 22 da Lei 11.494/2007, consoante o subitem 9.2.1.2, Acórdão 1962/2017-TCU-Plenário, não podem ser utilizados para pagamentos de rateios, abonos indenizatórios, passivos trabalhistas ou previdenciários, remunerações ordinárias, ou de outras denominações de mesma natureza, aos profissionais da educação;
49.	Claramente, é possível perceber que a decisão de mérito amplia o leque de ações nas quais os entes beneficiários dos precatórios do Fundef não devem aplicar os recursos. Entretanto, importante destacar que tal decisão data de 5/12/2018, sendo, portanto, posterior às despesas realizadas pela gestão municipal (28/9/2018 a 11/10/2018) .
50.	Com base nos documentos trazidos aos autos pelo representante, houve pagamento de remuneração de pessoal, no período de 1/10/2018 a 11/10/2018, conforme datas e valores descritos na Tabela 1. Os pagamentos foram autorizados pelo Secretário Municipal de Educação, Sr. Cícero Alberto Ferreira Silva, durante a gestão da Prefeita Municipal, Sra. Fernanda Maria Silva Cavalcanti de Oliveira.
51.	Em que pese o pagamento de vencimentos ao pessoal do magistério ou a quaisquer outros servidores não pudesse ter sido realizado, quando se adota como critério a decisão cautelar do TCU, o TAC firmado pela municipalidade, posterior à decisão cautelar, contém autorização para a realização de pagamentos dessa natureza, tanto da folha atrasada quanto da folha normal/ordinária. Sendo assim, presume-se que a gestão municipal aspirou proceder corretamente, já que o documento de compromisso firmado era revestido de fidedignidade aos pressupostos normativos então em vigor. 
52.	Convém destacar também que, ao longo dos anos, se formou nesta Corte de Contas reiterada linha jurisprudencial que não considera débito a comprovada aplicação de recursos federais repassados a entes federados nas hipóteses de desvio de objeto, oscilando, porém, quanto à aplicação de pena ao gestor que praticou o ato irregular (entre tantos, os Acórdãos 1.482/2005, 1.518/2008, 7.830/2010 – Primeira Câmara, Acórdãos 1.541/2007 e 2.332/2011 – Plenário, Acórdãos 3.165/2009, 3.601/2017 e 2.870/2018 – Segunda Câmara) .
53.	Desse modo, apesar de a realização destes pagamentos, por si só, se configurar uma irregularidade se analisadas apenas sob a luz das orientações desta Corte de Contas, propor-se-á que se presuma a boa-fé dos responsáveis, não se lhes aplicando penalidades, visto que, como alegam em suas respectivas razões de justificativas, agiram em conformidade com os ditames estabelecidos pelo TAC, pagando remunerações em atraso dos profissionais do magistério, referentes aos meses de julho, agosto e setembro/2018 (peça 1, p. 71-182) , sendo tais pagamentos autorizados pelo instrumento (item 43) .
54.	Já no que tange ao pagamento de encargos previdenciários, seja em favor do regime previdenciário próprio ou para o regime geral de previdência social, também sugere-se adotar a tese de que, apesar de tais pagamentos contrariarem recente decisão do TCU, a punibilidade dos agentes públicos seria atenuada em função:
54.1	De na decisão cautelar não haver vedação expressa a esses pagamentos como despesa dentre as quais os entes beneficiários não deveriam realizar, permitindo ser possível uma interpretação diversa daquela firmada e formalizada pelo Acórdão 2866/2018;
54.2	De o TAC ter consignado expressamente que seriam possíveis tais pagamentos;
54.3	De, por ocasião da decisão de mérito, constar, na Declaração de Voto do Exmo. Ministro Benjamin Zymler, ressalva específica quanto a esse ponto, entendendo ‘ (...) por lícitos eventuais pagamentos de passivos trabalhistas ou previdenciários, já constituídos em processos judiciais’, pois, segundo seu entendimento, tais passivos trabalhistas estariam associados a despesas havidas no passado com manutenção da educação, o que também se aplica aos recursos oriundos dos precatórios em tela que deveriam ter sido disponibilizados no passado e cuja falta provavelmente contribuiu para as dificuldades financeiras que geraram tais dívidas.
55.	Dessa forma, por considerar que o pagamento de tais encargos sociais situavam-se numa ‘zona cinzenta’ e que a decisão cautelar era bastante recente à época de ocorrência dos fatos, aspecto esse reforçado pela interpretação trazida pelo Ministro Benjamin Zymler, por ocasião da discussão de mérito de tais pagamentos, propõe-se que as despesas realizadas nesta rubrica não sejam consideradas ilegais ou contrárias ao interesse público, e, decorrente disso, não sejam aplicadas sanções aos responsáveis.
56.	Por fim, cabe discussão quanto aos recolhimentos realizados a título de imposto sobre a renda realizados pela Prefeitura de São Luís de Quitunde-AL, às custas da conta 31.929-5 PREC FUNDEF 154255-AL. 
57.	De acordo com o inciso I do art. 158 da CF/88, pertence aos Municípios:
I - o produto da arrecadação do imposto da União sobre renda e proventos de qualquer natureza, incidente na fonte, sobre rendimentos pagos, a qualquer título, por eles, suas autarquias e pelas fundações que instituírem e mantiverem; 
58.	Sendo assim, apesar de a receita não ter sido auferida pela Prefeitura anteriormente, a natureza dessa receita não se altera, de modo que a prefeitura continua como titular de tais recursos.
59.	Ademais, apesar de os valores depositados pela União e oriundos dos precatórios do Fundef, de forma genérica, devessem ser aplicados em ações definidas no art. 21 da Lei 11.494/2007 como ações de manutenção e desenvolvimento do ensino, especificamente quanto ao recolhimento do imposto de renda, sugere-se que seja considerado apenas falha formal, visto que tanto a decisão cautelar quanto o TAC também foram silentes quanto à possibilidade de custeio de tais receitas incidentes na folha de pagamentos dos profissionais do magistério. Em verdade, o TAC, ao permitir o pagamento da folha ordinária, consequentemente permitiu que os respectivos impostos (de retenção obrigatória na fonte) fossem recolhidos. 
60.	Adicionalmente, propõe-se dar ciência ao Município de São Luís do Quitunde-AL acerca da decisão que vier a ser prolatada no âmbito desta representação, de modo que cumpra fielmente as orientações contidas no Acórdão 2866/2018-TCU-Plenário, no que diz respeito à aplicação dos recursos provenientes dos precatórios do Fundef, verba de complementação federal, observando, fundamentalmente o seguinte ponto:
9.2.1. além de não estarem submetidos à subvinculação de 60%, prevista no artigo 22 da Lei 11.494/2007, consoante o subitem 9.2.1.2, Acórdão 1962/2017-TCU-Plenário, não podem ser utilizados para pagamentos de rateios, abonos indenizatórios, passivos trabalhistas ou previdenciários, remunerações ordinárias, ou de outras denominações de mesma natureza, aos profissionais da educação;
CONCLUSÃO
61.	Conforme despacho do Exma. Relatora, Ministra Ana Arraes, proferido no dia 5/4/2019, a presente representação foi conhecida (peça 8) . Contudo, considerando que o presente processo será levado para apreciação do Plenário deste Tribunal, nesta oportunidade, entende-se oportuno reiterar essa proposta de deliberação. 
62.	Esta representação deve ser conhecida, por preencher os requisitos de admissibilidade, com fulcro nos arts. 235 e 237, inciso I, do Regimento Interno do Tribunal de Contas da União e no art. 103, § 1º, da Resolução-TCU 259/2014.
63.	Diante da análise efetuada no âmbito da presente instrução, tal como em processos correlatos apreciados no âmbito desta Corte de Contas, entende-se que os recursos extraordinários decorrentes de precatórios do Fundef não podem ser utilizados para pagamentos de rateios, abonos indenizatórios, passivos trabalhistas ou previdenciários, remunerações ordinárias, ou de outras denominações de mesma natureza, aos profissionais da educação devendo ser utilizados exclusivamente em outras ações consideradas como de manutenção e desenvolvimento do ensino, conforme entendimento firmado no Acórdão 2866/2018-TCU-Plenário, Relatoria do Exmo. Ministro Walton Alencar Rodrigues, de 5/12/2018.
64.	Desta feita, propõe-se que o Tribunal dê ciência ao Município de São Luís do Quitunde-AL acerca do Acórdão 2866/2018-TCU-Plenário, Relatoria do Exmo. Ministro Walton de Alencar Rodrigues, assim como daquele que vier a ser proferido no âmbito dessa representação, no que concerne à aplicação dos recursos de origem nos precatórios do Fundef. 
PROPOSTA DE ENCAMINHAMENTO
65.	Ante o exposto, submetem-se os autos à consideração superior, propondo:
a) conhecer da presente representação, satisfeitos os requisitos de admissibilidade previstos nos arts. 235 e 237, inciso I, do Regimento Interno deste Tribunal e no art. 103, § 1º, da Resolução - TCU 259/2014, para, no mérito, considerá-la parcialmente procedente (item 64) ;
b) acatar as razões de justificativa apresentadas pelos responsáveis, Sra. Maria Fernanda Silva Cavalcanti de Oliveira, Prefeita Municipal e o Sr. Cícero Alberto Ferreira Silva, Secretário de Educação do Município de São Luís de Quitunde, uma vez não configurados os requisitos para a responsabilização dos representados;
	c) dar ciência ao Município de São Luís do Quitunde-AL de que os recursos oriundos dos precatórios do Fundef, além de não estarem submetidos à subvinculação do art. 22 da Lei 11.494/2007, não poderão ser utilizados para o pagamento de passivos trabalhistas e previdenciários, de remunerações ordinárias, ou outras denominações de mesma natureza ou decorrentes destas, mesmo que tais despesas sejam expressamente autorizados pelo Termo de Ajustamento de Conduta firmado pela municipalidade e pela Procuradoria da República em Alagoas em 17/9/2018, pois violam o entendimento firmado no Acórdão 2866/2018-TCU-Plenário, Relator Exmo. Ministro Walton Alencar Rodrigues (item 64) ;
	d) dar ciência do acórdão que vier a ser proferido ao representante e ao Município de São Luís do Quitunde-AL, destacando que o relatório e o voto que fundamentam a deliberação ora encaminhada podem ser acessados por meio do endereço eletrônico www.tcu.gov.br/acordaos e que, caso tenham interesse, o Tribunal pode encaminhar-lhes cópia desses documentos sem quaisquer custos para V. Sas.;
e) arquivar o presente processo, com fundamento no art. 169, inciso III, do Regimento Interno do Tribunal.”
É o relatório.

Rodrigo Delgado da Silva (OAB/AL 11.152) e outros representando Cícero Alberto Ferreira Silva e Fernanda Maria Silva Cavalcanti de Oliveira.

Não atuou.

REPRESENTAÇAO. POSSÍVEIS IRREGULARIDADES NA APLICAÇÃO DOS RECURSOS PROVENIENTES DE PRECATÓRIOS RELATIVOS À COMPLEMENTAÇÃO DO FUNDO DE MANUNTEÇÃO E DESENVOLVIMENTO DO ENSINO FUNDAMENTAL E DE VALORIZAÇÃO DO MAGISTÉRIO (FUNDEF). PAGAMENTOS REALIZADOS NA VIGÊNCIA DE TERMO DE AJUSTE DE CONDUTA. PROCEDÊNCIA PARCIAL. CIÊNCIA.

REPRESENTAÇÃO (REPR)

Secretaria de Controle Externo da Educação - SecexEducação.

Trata-se de representação referente a possíveis irregularidades na aplicação de recursos de complementação federal provenientes de precatórios do Fundo de Manutenção e Desenvolvimento do Ensino Fundamental e Valorização do Magistério (Fundef) reconhecidos judicialmente e em favor do Município de São Luís do Quitunde/AL.
2.		A representante, procuradora da República no Estado de Alagoas, relatou irregularidades na aplicação de parcela dos recursos relativos ao precatório judicial número 154255/AL, no período de 28/9 a 5/10/2018, por terem abrangido despesas distintas das consideradas de manutenção e desenvolvimento do ensino para a educação básica pública, contrariando a previsão do art. 21 da Lei 11.494/2007, do art. 60 do ADCT da CF/1988, do art. 70 da Lei 9.394/1996 e de decisões deste Tribunal. O montante de recursos questionados foi de R$ 4.773.489,08.
3.		O tema da aplicação indevida de precatórios judiciais oriundos do extinto Fundef foi objeto de apreciação em julgados recentes no TCU. No TC Processo 020.079/2018-4, em 27/6/2018, o ministro relator Walton Alencar Rodrigues determinou, cautelarmente, que os estados e municípios beneficiários de precatórios provenientes da diferença de cálculo da complementação devida pela União, no âmbito do Fundef, se abstivessem de usá-los para pagamento de profissionais do magistério ou de quaisquer outros servidores públicos, a qualquer título, até decisão definitiva sobre a matéria.
4.	A decisão de mérito no mencionado processo, proferida por meio do Acórdão 2866/2018-TCU-Plenário, de 5/12/2018, ratificou o entendimento cautelar e decidiu que tais recursos não estariam submetidos à subvinculação de 60% prevista no art. 22 da Lei 11.494/2007 (pagamento a profissionais do magistério) e que não seria possível o pagamento de rateios, abonos indenizatórios, passivos trabalhistas ou previdenciários, remunerações ordinárias ou de outras denominações de semelhante natureza aos profissionais de educação.
5.	Consideradas as decisões do TCU e a documentação acostada, foram realizadas audiências para que os responsáveis se manifestassem quanto às irregularidades, que, após depuração, se conclui referir-se ao período entre 28/9 a 11/10/2018, no montante de R$ 3.967.301,22.
6.	Analisadas as razões de justificativa dos responsáveis, a unidade instrutiva concluiu ter havido, de fato, aplicação em finalidade distinta da permitida, porém, diante dos elementos circunstanciais em que ocorreu, propôs acatar os elementos apresentados e dar provimento apenas parcial à representação.
7.	Estou de acordo com o exame realizado pela SecexEducação e adoto suas análises e conclusões como razões de decidir, bem como acrescento algumas considerações.
8.	As despesas cujos pagamentos foram considerados indevidos se referiram à folha de pessoal (R$ 2.020.964,73) , encargos sociais sobre folha de pagamento (R$ 1.266.731,09) e a retenções de imposto de renda e contribuições previdenciárias sobre folha de pagamento em atraso (R$ 679.605,40) .
9.	Primeiramente, registro a existência de termo de ajuste de conduta - TAC firmado entre o Município de São Luís do Quitunde e a Procuradoria da República em Alagoas, em 17/9/2018. O termo exigia o cumprimento das exigências legais na aplicação dos precatórios do Fundef, entretanto, permitia algumas exceções, entre as quais a possibilidade de pagamento de despesas de pessoal, como se depreende do estabelecido na cláusula 3ª, parágrafo primeiro, do termo (peça 20, p.4) :
“A não incidência da subvinculação do art. 22 da Lei 11.494/2007 não exime o município de utilizar os recursos dos precatórios na valorização do magistério, de forma prospectiva, ou, caso necessário, de forma retroativa, tais como: pagamento da folha normal e ordinária dos profissionais da educação básica em efetivo exercício na rede pública; adimplemento de passivos trabalhistas da educação, reconhecidos em lei ou por decisão judicial transitada em julgado; pagamento de folhas atrasadas dos profissionais efetivos da educação, referentes a períodos de atuação efetiva, bem como dos contratados e comissionados cujo direito tenha sido reconhecido por decisão judicial; adimplemento de encargos sociais da educação, como contribuições previdenciárias, ainda que tenham sido objeto de parcelamento; eis que todas essas finalidades estão insertas no art. 21 da Lei 11494/2007 e no art. 70, I, da Lei 9.394/1996, bem como os decorrentes de decisão judicial atinente a pagamento de salários dos profissionais de educação.” (destaquei) 
10.	O TAC dava respaldo ao uso dos recursos para pagamento de pessoal e contribuições previdenciárias, em desacordo com a orientação do TCU, expedida cautelarmente em julho de 2018, e, assim, a coexistência de comandos opostos colocou os responsáveis em certa insegurança jurídica. Portanto, considero razoável acatar seus argumentos quanto a afirmar que buscaram adequar-se ao acordado no TAC, por se tratar de instrumento idôneo para orientar suas condutas.
11.	O texto do termo de ajustamento não estabeleceu regra específica quanto ao uso dos recursos em despesas relacionadas a imposto de renda. Sobre esse ponto a unidade instrutiva entendeu não haver tanta relevância, uma vez que o imposto retido se trata de receita do município, por força do art. 158, I, da Constituição Federal, e por isso se mantém nos cofres do ente federado que o reteve, sem ter ocorrido, de fato, desembolso. Não estou plenamente de acordo com essa linha de argumentação, pois a movimentação financeira decorrente da retenção do imposto tem o efeito direto de alterar-lhe a destinação, e é exatamente este o cerne da discussão em tela.
12.	De todo modo, é possível ainda considerar que, até a prolação do Acórdão 2866/2018-TCU-Plenário, não estavam completamente esclarecidas as condições sob as quais os recursos poderiam ser aplicados. Espera-se que, doravante, o município atenda completamente às orientações do Tribunal. Todavia, em relação às despesas realizadas antes de exarado o acórdão e em vista de não se ter registro de desvios ou malversação, não caberiam sanções aos responsáveis.
13.	Assim, na mesma linha da opinião da unidade instrutiva, apesar de terem ocorrido pagamentos em oposição às orientações do TCU, pode-se presumir a boa-fé dos agentes envolvidos, em razão de haverem buscado aderência ao que havia sido acordado no termo de ajustamento. Portanto, mesmo reconhecendo, no mérito, a procedência dos fatos trazidos pela representante, em relação à responsabilização dos agentes envolvidos, não deverão ser gerados efeitos sancionatórios, o que apenas torna esta representação parcialmente procedente. 
Ante o exposto, VOTO por que seja aprovada a minuta de acórdão que submeto à consideração deste Colegiado.
		
TCU, Sala das Sessões Ministro Luciano Brandão Alves de Souza, em 22 de outubro de 2019.
ANA ARRAES 
Relatora